【裁判字號】    92,訴,448
【裁判日期】    920909
【裁判案由】    損害賠償
【裁判全文】
臺灣嘉義地方法院民事判決  九十二年度訴字第四四八號
    原      告  丙○
    訴訟代理人  丁○○
    被      告  乙○○
                甲○○
右當事人間請求損害賠償事件，經本院刑事庭移送前來（九十一年附民字第一三五號
），本院判決如左：
    主      文
被告乙○○應將坐落嘉義縣太保市○○段五五○之三號土地所有權全部，以嘉義縣水
上地政事務所民國九十年四月廿七日登記之所有權登記塗銷。
原告其餘之訴駁回。
訴訟費用由被告乙○○負擔三分之二，餘由原告負擔。
    事      實
甲、原告方面：
一、聲明：被告乙○○、甲○○應將坐落嘉義縣太保市○○段五五○之三號土地所有
    權全部，於民國九十年四月廿七日登記之所有權登記塗銷。
二、陳述：
（一）被告甲○○明知於八十九年間對原告負有新台幣（下同）十八萬元之本票債務
      未清償，因原告聲請鈞院民事庭准許對被告甲○○為本票強制執行（鈞院九十
      年三月二十二日九十年票字第四二七號裁定），詎被告甲○○收受上開裁定後
      ，竟為脫免其財產遭原告強制執行，遂與其父即被告乙○○共同基於使公務員
      登載不實之共同犯意聯絡，明知其等間就被告甲○○所有坐落嘉義縣太保市○
      ○段五五０之三號土地（下稱系爭土地）所有權全部並無買賣之事實，仍利用
      不知情之代書，以買賣發生於九十年四月十七日為由，向嘉義縣水上地政事務
      所申請辦理所有權移轉登記予被告乙○○，使不知情之嘉義縣水上地政事務所
      之承辦公務員，於九十年四月二十七日將上開不實事項登載於其職務上所掌之
      公文書即系爭第五五０之三號土地登記簿上，足以生損害於地政機關對土地管
      理業務之正確性及原告之債權，業經鈞院九十一年易字第五五一號以被告二人
      涉犯偽造文書罪行，各判處被告甲○○、乙○○，有期徒刑五月、四月，如易
      科罰金以銀元三百元折算一日，現上訴中。
（二）本件被告甲○○為規避系爭土地受原告強制執行拍賣，用以受償原告對被告甲
      ○○之債權，竟與被告乙○○為虛偽買賣，並向嘉義縣水上地政事務所辦理所
      有權移轉登記，顯係故意以違背善良風俗之方法損害於原告，原告自得依民法
      第一百八十四條、第二百十三條規定，訴請被告賠償損害，回復損害發生前之
      原狀，亦即塗銷所有權移轉登記，爰依民法第一百八十四條規定，起訴請求如
      訴之聲明所示。
三、證據：提出土地登記謄本及土地所有權狀影本各一份，土地所有權移轉契約書一
    份。
乙、被告方面：
一、聲明：駁回原告之訴。
二、陳述：對刑事判決結果上訴中，被告間所有權移轉登記，係因被告甲○○生意失
    敗，被告乙○○怕年老無處可住始趕緊買回，登記在被告乙○○名義之前，被告
    乙○○就有拿三百萬元予被告甲○○，登記時再拿一百萬元予被告甲○○，買賣
    價金共四百萬元，並非虛偽買賣。
三、證據：提出買賣契約書、土地及建築改良物買賣所有權移轉契約書、土地增值稅
    繳款書、土地所有權狀、建物所有權狀影本各一份。
丙、本院依職權調閱九十一年度易字第五五一號刑事偵審卷宗。
    理      由
壹、程序方面：
    原告經合法通知，未於最後言詞辯論期日到場，核無民事訴訟法第三百八十六條
    所列各款情形，爰依被告聲請，由其一造辯論而為判決。
貳、得心證之理由：
一、原告起訴主張：被告甲○○明知對原告負有十八萬元本票債務，經原告聲請本票
    強制執行准許，竟意圖脫免其財產遭強制執行，遂與其父即被告乙○○，就被告
    甲○○所有系爭土地全部，為通謀虛偽意思表示，書立買賣契約書，持以向嘉義
    縣水上地政事務所申請辦理所有權移轉登記予被告乙○○，使不知情之嘉義縣水
    上地政事務所之承辦公務員，將上開不實事項登載於其職務上所掌之公文書即系
    爭土地之土地登記簿上致損害原告權益，經本院九十一年度易字第五五一號以偽
    造文書罪，判處被告甲○○、乙○○，各有期徒刑五月、四月，現上訴中，乃於
    刑事訴訟程序，附帶提起民事訴訟，基於民法侵權行為法律關係，請求塗銷系爭
    土地前開所有權移轉登記。
二、被告則以：系爭土地登記在被告乙○○名義之前，被告乙○○就有拿三百萬元予
    被告甲○○，登記時再拿一百萬元予被告甲○○，買賣價金共四百萬元，並非虛
    偽買賣等語，資為抗辯。
三、原告主張被告甲○○係其票據債務人，於原告向本院聲請本票裁定（九十年票字
    第四二七號）准許後，將其所有系爭土地所有權全部，以買賣發生於九十年四月
    十七日為由，向嘉義縣水上地政事務所申請辦理土地所有權移轉登記予被告乙○
    ○，於九十年四月廿七日登記完畢之事實，提出土地登記簿謄本、土地所有權狀
    、土地所有權移轉契約書各一份為證，復為被告所不爭執，堪信為真實。
四、原告另主張被告間買賣契約係出於通謀虛偽意思表示一情，為被告否認，並以前
    開情詞置辯，經查：
（一）被告辯以買賣契約係以四百萬元為全部價款，訂約前已給付三百萬元，登記時
      再給付被告甲○○一百萬元，並提出買賣契約書、被告甲○○存款存摺（嘉義
      市太保市農會、帳號00000－0－0號）各一份為證，原告對存款存摺形
      式真正固不爭執，惟否認被告間有真正給付價金之意思，亦否認買賣契約真正
      ；本院審酌被告間買賣價金既陳述係四百萬元，惟於買賣契約書則載明係一百
      萬元，另觀之被告所提土地所有權移轉契約書、土地增值稅繳款書上又載明係
      以「贈與」為由為所有權移轉登記，其陳述與所提書證，彼此矛盾，則是否果
      有買賣契約之真正意思表示合致，已非無疑；再觀之被告存摺內，固有九十年
      四月卅日自被告乙○○帳戶轉帳至被告甲○○帳戶內之一百萬元款項記錄，惟
      旋於九十年五月二日提領現金三萬元、並轉帳九十七萬元至被告甲○○之妻賴
      桂香帳戶（嘉義縣太保市農會、帳號00000－0－0號），並隨即再於同
      年月七日轉出九十七萬二千元，有交易明細表附卷可查（見臺灣嘉義地方法院
      檢察署九十年發查字第五五四號卷第九十一頁），被告甲○○就一百萬元價金
      用途，先則稱已忘記，復稱係轉帳至其妻帳戶供軋票之用，又稱就其妻再轉出
      九十七萬二千元之用途已忘記云云，先後矛盾不明，被告辯以有給付一百萬元
      價金云云，殊難逕予採信，況辯稱係以其餘三百萬元價金係以被告甲○○先前
      向被告乙○○借款支付，縱係屬實，亦無從證明存款存摺內一百萬元之轉帳確
      係供買賣價金支付之用，綜上，被告辯以有買賣價金之支付云云，自非可採。
（二）次查，原告聲請本票裁定，業經本院以九十年票字第四二七號裁定准許後、於
      九十年四月十八日確定，有本院民事裁定確定證明書一紙附於刑事卷可憑，被
      告於刑事審判時陳明確已收受該裁定；觀之被告間買賣系爭土地契約及為所有
      權移轉登記聲請之時間點，分別為九十年四月十七日及九十年四月二十五日，
      與本院准許本票裁定之時間緊接，原告主張被告係於收受准許本票裁定後，為
      脫免系爭土地遭原告強制執行，始為買賣契約之通謀虛偽意思表示，確係合於
      經驗法則；再徵諸被告乙○○隨即於九十年七月十一日，再將系爭土地贈與予
      被告甲○○之子即年僅三歲之訴外人王吉清，有被告所提土地登記謄本一份可
      憑，則衡以前揭被告又無法證明確有買賣價金之支付，又無償贈與系爭土地所
      有權予被告甲○○之子，何能謂被告間就系爭土地確有買賣之真意？是故被告
      辯以買賣契約係真正云云，自非可採，原告主張被告間買賣契約係屬通謀虛偽
      意思表示，自堪信為真實。
（三）末查，被告據虛偽不實之買賣契約，就系爭土地所為所有權移轉登記至被告乙
      ○○名義等情，復經本院刑事庭九十一年易字第五五一號判決為相同認定，並
      以被告犯有偽造文書罪，判處被告甲○○有期徒刑五月、被告乙○○有期徒刑
      四月，如易科罰金，均以銀元三百元折算一日，業經本院依職權調閱九十一年
      度易字第五五一號刑事偵審卷宗，查明無誤，益證被告間買賣契約係屬通謀虛
      偽意思表示甚明。
五、按因故意或過失，不法侵害他人之權利者，負損害賠償責任；故意以背於善良風
    俗之方法，加損害於他人者亦同；另按負損害賠償責任者，除法律另有規定或契
    約另有訂定外，應回復他方損害發生前之原狀；民法第一百八十四條第一項、第
    二百十三條第一項各有明文。再按債務人欲免其財產被強制執行，與第三人通謀
    而為虛偽意思表示，將其所有不動產為第三人所有權移轉登記，債權人可依侵權
    行為之法則，請求第三人塗銷登記（最高法院七十三年台抗字第四七二號判例意
    旨參照）；本件被告甲○○故意以前述偽造文書行為，將系爭土地所有權移轉登
    記予被告乙○○，以脫免被告甲○○對原告應負十八萬元票據債務責任，顯屬故
    意背於善良風俗方法，使原告對被告甲○○債權受償困難，足生損害原告對被告
    甲○○行使債權之法律上利益，揆諸前揭說明，原告據民法第一百八十四條第一
    項後段規定，對受移轉登記人即被告乙○○請求負擔損害賠償責任，並依民法第
    二百十三條回復損害發生即所有權移轉登記前之原狀，自屬有據。
六、從而，原告基於民法第一百八十四條第一項後段規定，起訴請求被告乙○○應將
    坐落嘉義縣太保市○○段五五○之三號土地所有權全部，於九十年四月廿七日登
    記之所有權登記塗銷，係有理由，應予准許。另按債務人與第三人通謀移轉其財
    產權，其目的雖在使真正債權人之債權無法行使，而負債務不履行之責任，但債
    務人處分自己之財產，原得自由為之，不得謂為故意不法侵害債權人之權利，債
    權人如本於侵權行為訴請塗銷登記時，僅得向登記名義之第三人為之，不得以債
    務人為共同被告一併為請求（最高法院七十年台上字第三一八六號判決參照）；
    本件原告主張被告甲○○（債務人）與被告乙○○（第三人）通謀而為虛偽意思
    表示，虛設買賣契約並為所有權移轉登記，據以請求塗銷系爭土地所有權移轉登
    記，僅以乙○○一人為被告，即能達其目的，竟併列債務人甲○○為共同被告，
    即無從准許，應予駁回。
據上論結，本件原告之訴為一部有理由，一部無理由，依民事訴訟法第三百八十五條
第一項前段、第七十九條但書，判決如主文。
中      華      民      國    九十二    年      九      月      九      日
~B臺灣嘉義地方法院民事第一庭
~B    法  官  蔡廷宜
右為正本係照原本作成
如對本判決上訴須於判決送達後廿日內向本院提出上訴狀
中      華      民      國    九十二    年      九      月      九      日
~B    書記官  侯學義


司法院資訊處製作；財團法人民間司法改革基金會備份。
